ACORDAO-COMPLETO-2338889

ACÓRDÃO 1642/2019 ATA 4/2019 - PRIMEIRA CÂMARA

VISTOS, relatados e discutidos estes autos de tomada de contas especial, instaurada pelo Ministério da Integração Nacional (MI) , em desfavor do Sr. Admar Matos Souza (espólio) , Prefeito de Itaeté/BA na gestão 2009-2012, em face da omissão no dever de prestar contas dos recursos repassados ao município, à conta do Termo de Compromisso 59/2012, celebrado com a Coordenadoria Municipal de Defesa Civil (Comdec) /Prefeitura de Itaetê/BA,
ACORDAM os Ministros do Tribunal de Contas da União, reunidos em sessão de 1ª Câmara, ante as razões expostas pelo Relator, em:
9.1. excluir o Sr. Admar Matos Souza da relação processual;
9.2. considerar revel a Sra. Gevane Macedo Barberino Damasceno, para todos os efeitos, nos termos do art. 12, § 3º, da Lei 8.443/1992;
9.3. julgar irregulares as contas da Sra. Gevane Macedo Barberino Damasceno, com fundamento nos arts. 1º, inciso I, 16, inciso III, alínea "a", da Lei 8.443/1992, condenando-a, com base nos arts. 19, caput, e 23, inciso III, da mesma lei, ao pagamento da quantia a seguir discriminada, com a fixação do prazo de quinze dias, a contar da notificação, para comprovar, perante este Tribunal (art. 214, inciso III, alínea "a", do Regimento Interno) , o recolhimento da dívida aos cofres do Tesouro Nacional, atualizada monetariamente e acrescida dos juros de mora, calculados a partir da respectiva data de ocorrência, até a data dos recolhimentos, na forma prevista na legislação em vigor:
	DATA DA OCORRÊNCIA
	VALOR ORIGINAL (R$) 
	D/C

	24/5/2012
	200.000,00
	Débito

	9/12/2014
	11.032,61
	Crédito

9.4. aplicar à Sra. Gevane Macedo Barberino Damasceno, com fundamento no art. 19, caput, da Lei 8.443/1992, a multa prevista no art. 57 da mesma lei, c/c o art. 267 do Regimento Interno do TCU, no valor de R$ 150.000,00 (cento e cinquenta mil reais) , fixando-lhe o prazo de quinze dias, a contar da notificação, para que comprove, perante este Tribunal, o recolhimento da dívida aos cofres do Tesouro Nacional (art. 214, inciso III, alínea "a", do Regimento Interno do TCU) , atualizada monetariamente desde a data deste acórdão até a data do efetivo recolhimento, se for paga após o vencimento, na forma da legislação em vigor;
9.5. autorizar, desde logo, nos termos do art. 28, inciso II, da Lei 8.443/1992, a cobrança judicial das dívidas, caso não atendida as notificações; e
9.6. com fundamento no art. 12, inciso IV, da Lei 8.443/1992 c/c o § 7º do art. 209 do Regimento Interno do TCU, remeter cópia dos elementos pertinentes à Procuradoria da República no Estado da Bahia, para o ajuizamento das ações civis e penais que considerar cabíveis.

Tomada de contas especial instaurada pelo Ministério da Integração Nacional em desfavor do ex-prefeito de Itaeté/BA  em face da omissão no dever de prestar contas dos recursos repassados ao município, à conta de termo de compromisso celebrado com a Coordenadoria Municipal de Defesa Civil (Comdec)/Prefeitura de Itaetê/BA, cujo objeto foi a Execução de ações de socorro, assistência às vítimas e restabelecimento de serviços essenciais, em vista do reconhecimento da situação de emergência, em decorrência da estiagem no município.

Primeira Câmara

Prefeitura Municipal de Itaeté/BA.

3. Interessados/Responsáveis:
3.1. Interessado: Ministério da Integração Nacional (vinculador) (03.353.358/0001-96).
3.2. Responsáveis: Admar Matos Souza (XXX.644.145-XX); Gevane Macedo Barberino Damasceno (XXX.566.715-XX).

13.1. Ministros presentes: Walton Alencar Rodrigues (Presidente), Benjamin Zymler e Vital do Rêgo.
13.2. Ministro-Substituto convocado: Augusto Sherman Cavalcanti (Relator).
13.3. Ministro-Substituto presente: Weder de Oliveira.

ACORDAO-COMPLETO-2453625

Acórdão 4034/2021 - Primeira Câmara

AUGUSTO SHERMAN

Adoto, como relatório, a instrução da Secex/BA (peça 68) , com a qual se manifestaram de acordo os titulares da Secretaria (peças 69 e 70) . Transcrição com ajustes de forma considerados pertinentes.
"INTRODUÇÃO 
1. Trata-se de tomada de contas especial instaurada pelo Ministério da Integração Nacional, em razão da omissão no dever de prestar contas dos recursos do Termo de Compromisso 59/2012 (Nota de Empenho à peça 1, p. 37) , celebrado com o Coordenadoria Municipal de Defesa Civil -COMDEC/Prefeitura de Itaetê/BA, por meio da Portaria 173, de 22/3/2012 (peça 1, p. 22) , tendo por objeto a realização de 'Ações de socorro, assistência às vítimas e restabelecimento de serviços essenciais ao município reconhecido situação de emergência', com vigência estipulada para o período de 17/5/2012 a 16/5/2013 (peça 1, p. 40) .
HISTÓRICO 
2. Conforme disposto na Portaria MI 173, de 22/3/2012 (peça 1, p. 22) foram previstos R$ 200.000,00 para a execução do objeto, em sua totalidade repassado pelo concedente, não havendo falar em contrapartida. 
3. Os recursos federais foram repassados em uma única parcela, mediante a ordem bancária 201203800132, de 18/5/2012 (peça 1, p. 42) , no valor de R$ 200.000,00 e foram creditados na conta específica em 24/5/2012 (peça 20, p. 9) .
4. O ajuste vigeu no período de 17/5/2012 a 16/5/2013 (peça 1, p. 40) , e previa a apresentação da prestação de contas até 30 dias vinda a vigência.
5. A motivação para a instauração da Tomada de Contas Especial foi materializada pela omissão no dever de prestar contas em razão da não apresentação da prestação de contas final, conforme consignado no Parecer Financeiro 23, de 3/2/2015 (peça 1, p. 221-224) .
6. Consta dos autos que foi devolvido o valor de R$ 11.032,61, conforme documentos constantes à peça 1, p. 202.
7. Cumpre ressaltar que, à peça 1, p. 164-168 e 171-173, estão inseridas cópias da Ação Civil Pública por Ato de Improbidade Administrativa de Ressarcimento e de Representação ao MPF de titularidade da Prefeitura de Itaeté/BA, por meio de seu representante legal à época, em desfavor do Espólio do Senhor Admar Matos Souza.
8. No Relatório de Tomada de Contas Especial 039/2015, acostado à peça 1, p. 234-242, em que os fatos estão circunstanciados, a responsabilidade pelo dano causado ao erário foi atribuída ao Senhor Admar Matos Souza (Espólio) , exPrefeito de Itaeté/BA, à época da ocorrência dos fatos, em razão da omissão no dever de prestar contas do Termo de Compromisso em comento, apurando-se como prejuízo o valor original de R$ 200.000,00 (peça 1, p. 229-230) , já deduzida a quantia restituída de R$ 11.032,61 (peça 1, p. 202) . A inscrição em conta de responsabilidade, no Siafi, foi efetuada mediante a Nota de Lançamento 2015NL000197, de 31/8/2015 (peça 1, p. 231-232) .
9. O Relatório de Auditoria 2269/2015 (peça 1, p. 251-253) concluiu que o Sr. Admar Matos Souza (Espólio) se encontra em débito com a Fazenda Nacional. O Certificado de Auditoria 2269/2015 (peça 1, p. 254) certificou a irregularidade das contas tratadas neste processo. O Parecer do Dirigente do Órgão de Controle Interno 2269/2015 (peça 1, p. 255) concluiu pela irregularidade das contas. O Pronunciamento Ministerial constante à peça 1, p. 261, foi no sentido de o então titular ter tomado ciência das conclusões supra.
Instruções preliminares de saneamento
10. Em primeira instrução nesta Unidade Técnica (peça 4) , constatou-se que apesar da TCE ter sido instaurada em face apenas do espólio do Sr. Admar Matos Souza, os responsáveis pela movimentação financeira da conta corrente destinatária dos recursos seriam a Sra. Gevane Macedo Barberino Damasceno e o Sr. João Agenor Pereira. Além disso, não estavam presentes as informações acerca de inventário ou partilha dos bens deixados pelo exprefeito. Assim, foi sugerida a realização de diligências ao Tribunal de Justiça do Estado da Bahia e à Superintendência do Banco do Brasil, com o fito de obter esses dados.
11. Em nova instrução nesta unidade técnica (peça 24) , considerando não se encontrar nos autos a certidão de óbito do Sr. Admar Matos Souza e para melhor caracterizar a responsabilidade dos autores, foi sugerida a realização de diligências aos cartórios de registro de pessoas naturais dos municípios de Itaetê/BA e de Mucugê/BA (certidão de óbito) e ao Banco de Brasil, para que informasse o nome de todos os agentes que movimentaram a conta corrente.
12. Em mais uma instrução nesta unidade técnica (peça 46) , ao fundamento de que a reponsabilidade de demonstrar a boa e regular aplicação dos recursos seria do titular do ente federado, com o qual foi firmado a avença, ou seja, do falecido gestor, foi proposta a citação do seu espólio, nas pessoas de seus representantes legais.
13. Em atendimento ao Ofício 917/2017 (peça 51) , datado de 5/4/2017, o espólio do Sr. Admar Matos Souza, encaminhou o expediente constante à peça 56 a título de defesa.
Alegações de defesa do Espólio do Sr. Admar Matos Souza
14. A defesa alegou que o falecido gestor municipal estava exercendo o mandato de prefeito da gestão 2008/2012, todavia, veio a falecer antes de seu término, no dia 7/7/2012, consoante certidão de óbito constante à peça 56, p. 35. Destarte, quem assumiu a gestão do município foi o vice-prefeito, Zenildo Matos de Oliveira, até o dia 31/12/2012.
15. Alegou ainda que o gestor do município, a partir do falecimento do Sr. Admar Matos Souza, foi o Sr. Zenildo Matos de Oliveira quem teria herdado a responsabilidade de prestar contas, conforme pacífica jurisprudência do Tribunal de Contas da União (Enunciado da Súmula 230) .
Alegações de defesa do Espólio do Sr. Admar Matos Souza e nova proposta de citação
16. Analisadas as alegações de defesa do espólio do Sr. Admar de matos Souza (nos termos da instrução de peça 57) , entendeu-se que, de fato, em que pese o término da vigência do ajuste ter se verificado em 16/5/2013, já na gestão de Sra. Lenise Lopes Campos Estrela, não haveria que falar em mora por parte desta, haja vista que a prefeita não se manteve inerte, tendo ajuizado Ação Civil Pública (Petição inicial à peça 1, p.164-168) , em que o Termo de Compromisso 59/2012 foi o objeto da ação.
17. A Sra. Lenise Lopes Campos Estrela afirmou que o seu antecessor, Sr. Admar Matos Sousa, não teria deixado documentos nos arquivos municipais para prestação de contas da avença, pelo que foi protocolada representação junto ao Ministério Público Estadual, que estaria promovendo investigação.
18. Assim, apesar da afirmação, por parte da exprefeita municipal (gestão 2013-2016) , diversos procedimentos apontavam que, na verdade era a Sra. Gevane Macedo Barberino Damasceno a gestora dos recursos, a saber: a) Inquérito Policial 0198/2013-4 - SR/DPF/BA (peça 56, p. 44) ; b) Portaria 02/2013, da Promotoria de Justiça de Mucugê/BA, MP-BA (peça 56, p. 45) ; c) Ofício GP 66/2013, que menciona 'o ressarcimento do erário desviado pela esposa de Leonídio, Sra. Gevane Damasceno, quando do envio de recursos, no ano de 2012, para o fornecimento de cestas básicas, quando essa era Secretária da Assistência Social...' (peça 56, p.46 d) Informação Banco do Brasil, datada de 4/4/2012 (peça 56, p. 40) .
19. Entendeu-se, ainda, que o Sr. Zenildo Matos de Oliveira também não deveria ser responsabilizado, haja vista que, em 18 de dezembro de 2012, comunicou por meio do Ofício GP 307/2012 (peça 1, p. 56-58) ao Ministério da Integração Nacional que os recursos recebidos foram inteiramente geridos pela Sra. Gevane Macedo Barberino Damasceno, da seguinte forma:
 a) em 26/6/2012 (Mercadinho Vitória) , no valor de R$ 87.889,20;
 b) em 6/7/2012 (Mercadinho Irisan) , nos valores de R$ 43.601,70 e R$ 12.000,00;
 c) em 10/7/2012 (Mercadinho Vitória) , nos valores de R$ 2.000,00 e R$ 45.500,00.
20. Ademais, o Sr. Zenildo Matos de Oliveira informou, ainda, que a Sra. Gevane Macedo Barberino Damasceno continuou a efetuar despesas referentes ao ajuste, mesmo após de ter sido exonerada, nos termos da Portaria 57/2012 (peça 1, p. 68) , datada de 3/7/2012.
21. Diante dessas informações, a instrução de peça 57 considerou que seria pertinente a citação da Sra. Gevane Macedo Barberino Damasceno para que apresentasse alegações de defesa e/ou recolhesse aos cofres do Tesouro Nacional a quantia repassada por força do Termo de Compromisso 59/2012.
22. Para demonstrar a pertinência da proposta, ressaltou que a própria nota do Siafi relativo ao Termo de Compromisso indicava que a entidade convenente era a Coordenadoria Municipal de Defesa Civil (peça 1, p. 47) , cuja titular era a Sra. Gevane Macedo Barberino Damasceno.
23. A proposta de citação foi anuída pelo corpo diretivo da SecexBA, nos termos dos pronunciamentos de peças 58 e 59 
EXAME TÉCNICO
24. Em cumprimento ao Despacho do Secretário (peça 59) , foi promovida a citação da Sra. Gevane Macedo Barberino Damasceno, mediante o Ofício 0464/2018 (peça 60) , datado de 15/3/2018. 
25. Apesar de a Sra. Gevane Macedo Barberino Damasceno ter tomado ciência do expediente que lhe foi encaminhado, conforme atesta o aviso de recebimento (AR) que compõe a peça 61, após solicitar prorrogação do prazo que lhe fora azado, não atendeu a citação e não se manifestou quanto às irregularidades verificadas.
26. Transcorrido o prazo regimental fixado e mantendo-se inerte a aludida responsável, impõe-se que seja considerado revel, dando-se prosseguimento ao processo, de acordo com o art. 12, § 3º, da Lei 8.443/1992.
CONCLUSÃO
27. Diante da revelia da Sra. Gevane Macedo Barberino Damasceno e inexistindo nos autos elementos que permitam concluir pela ocorrência de boa-fé ou de outros excludentes de culpabilidade em sua conduta, propõe-se que suas contas sejam julgadas irregulares e que a responsável seja condenada em débito, bem como que lhe seja aplicada a multa prevista no art. 57 da Lei 8.443/1992.
28. Em atendimento ao quanto disposto no item 9.6.3 do Acórdão 2833/2016-TCU-Plenário, ressalta-se que o valor do dano ao erário atualizado até a presente data é de R$ 273.742,91 (peça 66) , enquanto que esse valor atualizado e com a incidência de juros de mora é de R$ 311.836,81 (peça 67) .
PROPOSTA DE ENCAMINHAMENTO
29. Diante do exposto, submetemos os autos à consideração superior, propondo ao Tribunal de Contas da União:
 a) com fundamento nos arts. 1º, inciso I, 16, inciso III, alínea 'a' e 'c' da Lei 8.443/1992 c/c os arts. 19 e 23, inciso III, da mesma lei, e com art. 1º, inciso I, 209, inciso I e III, 210 e 214, inciso III, do Regimento Interno, que sejam julgadas irregulares as contas da Srª Gevane Macedo Barberino Damasceno (CPF XXX.566.715-XX) , exCoordenadora Municipal de Defesa Civil de Itaetê/BA, e condená-la ao pagamento das quantias a seguir especificadas, com a fixação do prazo de quinze dias, a contar da notificação, para comprovar) , perante o TCU (art. 214, inciso III, alínea 'a', do Regimento Interno do TCU) , o recolhimento da dívida aos cofres do Tesouro Nacional, atualizada monetariamente e acrescida dos juros de mora, calculados a partir das datas discriminadas, até a data do recolhimento, na forma prevista na legislação em vigor, abatendo-se, na oportunidade, o valor já ressarcido.
	VALOR ORIGINAL (R$) 
	DATA DA OCORRÊNCIA

	200.000,00 (D) 
	24/05/2012

	11.032,61 (C) 
	09/12/2014

Valor atualizado até 19/6/2018: R$ 273.742,91 (sem juros) 
b) aplicar à Sra. Gevane Macedo Barberino Damasceno (CPF XXX.566.715-XX) a multa prevista no art. 57 da Lei 8.443/1992 c/c o art. 267 do Regimento Interno do TCU, com a fixação do prazo de quinze dias, a contar da notificação, para comprovar, perante este Tribunal de Contas da União (art. 214, inciso III, alínea 'a', do Regimento Interno do TCU) , o recolhimento da dívida aos cofres do Tesouro Nacional, atualizada monetariamente desde a data do acórdão até a do efetivo recolhimento, se for paga após o vencimento, na forma da legislação em vigor;
c) autorizar, desde logo, nos termos do art. 28, inciso II, da Lei 8.443/1992, a cobrança judicial das dívidas caso não atendidas as notificações;
d) encaminhar cópia da deliberação ao Procurador-Chefe da Procuradoria da República no Estado da Bahia, nos termos do § 3º do art. 16 da Lei 8.443/1992 c/c o § 7º do art. 209 do Regimento Interno do TCU, para adoção das medidas que entender cabíveis, destacando que o inteiro teor da deliberação, incluindo relatório e voto, pode ser consultado no endereço www.tcu.gov.br/acordaos."
2.	O Ministério Público manifestou-se de acordo com a Unidade Técnica, emitindo parecer nos seguintes termos (peça 71) :
"Examina-se tomada de contas especial (TCE) instaurada pelo Ministério da Integração Nacional (MInt) em decorrência da omissão no dever de prestar contas dos recursos geridos no bojo do Termo de Compromisso 59/2012. O acordo foi celebrado com a coordenadoria de defesa civil do município de Itaetê/BA, tendo por objetivo a "execução de ações de socorro, assistência às vítimas e restabelecimento de serviços essenciais" (peça 1, p. 234) . 
O termo de compromisso envolveu aporte de R$ 200.000,00, depositados na conta específica do convênio em 24/5/2012 (peça 20, p. 9) . O ajuste vigeu de 17/5/2012 a 17/5/2013 (peça 1, p. 234) , perpassando os mandatos de seu signatário, o então prefeito Admar Matos Souza (falecido em 7/7/2012) , e do vice-prefeito, Sr. Zenildo Matos de Oliveira (até 31/12/2012) , recaindo o prazo para prestação de contas durante o mandato subsequente, desempenhado pela Srª. Lenise Lopes Campos Estrela.
Verificou-se que a prefeita sucessora ingressou com Ação Civil Pública em desfavor de seu antecessor, adotando as "medidas legais visando ao resguardo do patrimônio público" mencionadas na parte final do enunciado da Súmula TCU 230. O espólio do Sr. Admar Matos Souza foi devidamente citado, informando, entre outros, que o ex-prefeito "delegou à Sra. Gevane Macedo Barberino Damasceno, Secretária Municipal de Agricultura, a responsabilidade da conta corrente aberta para este intuito [gestão do termo de compromisso]" (peça 56, p. 4) .
Revelam os autos que a referida gestora, cônjuge do prefeito que antecedeu o Sr. Admar Matos Souza (i.e. do Sr. Leonídio Damasceno) , ocupou sucessivamente a presidência da comissão municipal de defesa civil (peça 1, p. 6) , a diretoria do departamento de agricultura (peça 1, p. 68) e a secretaria de assistência social (peça 56, p. 46) de Itaetê/BA.
Considerando que "diversos procedimentos apontavam que na verdade era a Sra. Gevane Macedo Barberino Damasceno a gestora dos recursos" (peça 57, p. 2) , procedeu-se à citação daquela gestora municipal (peça 60) . Malgrado o pedido de dilação de prazo (peça 65) , a responsável optou por permanecer inerte.
Em conclusão, a Secex/BA propõe a condenação da Sra. Gevane Macedo Barberino Damasceno a ressarcir o valor integral do convênio, deduzido do saldo já restituído (R$ 11.032,61) , bem como a pagar multa prevista no art. 57 da Lei 8.443/1992.
O Ministério Público aquiesce ao encaminhamento proposto pela unidade técnica, tendo em vista que: 1) o convênio foi firmado diretamente com a coordenadoria municipal de defesa civil (peça 1, p. 234) , então ocupada pela Sra. Gevane Macedo Barberino Damasceno; 2) a conta bancária específica do acordo era titularizada pela mencionada coordenadoria de defesa civil, e não pela "prefeitura" (peça 20, p. 9) ; 3) a responsabilidade pela conta bancária foi conferida expressamente à Sra. Gevane Macedo Barberino Damasceno, conforme documento oficial do Banco do Brasil (peça 1, p. 30) .
Não obstante a instituição financeira ter esclarecido que o falecido prefeito Admar Matos Souza também "possuía autorização para movimentar a conta no referido período" (peça 20, p. 1) , acompanhamos o entendimento de que os autos reúnem diversos indícios de que a Sra. Gevane Macedo Barberino Damasceno era agente política que dispunha de autonomia para executar o objeto do acordo, sendo ela a autoridade municipal encarregada de gerir pessoalmente o termo de compromisso em epígrafe.
O vertente processo assemelha-se, quanto à estrutura do acordo firmado (convênio com unidade administrativa de ente federado, o qual figura como interveniente do acordo) , aos casos decididos nos Acórdão 3769/2018-TCU-Segunda Câmara (Rel. Min. Marcos Bemquerer) e 5.214/2015-2ª Câmara (Rel. Min. Vital do Rêgo) . Nesses julgados, o Tribunal houve por bem excluir os intervenientes da relação processual, eis que ausente omissão relevante daquelas autoridades para a produção das irregularidades. 
Diante das ponderações acima e das razões inscritas na instrução de mérito da Secex/BA (peça 68) , este representante do Ministério Público de Contas da União adere à proposta de encaminhamento elaborada pela unidade técnica (peças 68/70) , acrescentando apenas: 1) a exclusão do espólio do Sr. Admar Mattos Souza da relação processual; e 2) a declaração de revelia da Sra. Gevane Macedo Barberino Damasceno".
É o relatório.

Roberta Santos de Oliveira (37069/OAB/BA) e outros, representando espólio de Admar Matos Souza.

Procurador Rodrigo Medeiros de Lima.

Tomada de contas especial. Termo de Compromisso. Ações de socorro, assistência às vítimas e restabelecimento de serviços essenciais ao município reconhecido em situação de emergência. Omissão no dever de prestar contas. Exclusão de um responsável da relação processual. Citação. Revelia. Contas irregulares. Débito. Multa.

TOMADA DE CONTAS ESPECIAL (TCE)

Secretaria de Controle Externo no Estado da Bahia (Secex/BA).

Trata-se de tomada de contas especial instaurada pelo Ministério da Integração Nacional (MI) , em desfavor do Sr. Admar Matos Souza (espólio) , Prefeito de Itaeté/BA na gestão 2009-2012, em face da omissão no dever de prestar contas dos recursos repassados ao município, à conta do Termo de Compromisso 59/2012 (Nota de Empenho à peça 1, p. 37) , celebrado com a Coordenadoria Municipal de Defesa Civil (Comdec) /Prefeitura de Itaetê/BA.
2.	O objeto do Termo foi "Execução de ações de socorro, assistência às vítimas e restabelecimento de serviços essenciais", em vista do reconhecimento da situação de emergência, em decorrência da estiagem no município, com vigência de 17/5/2012 a 16/5/2013 (peça 1, p. 40) e prestação de contas prevista para até 15/7/2013. Foram repassados R$ 200.000,00 pela concedente para a execução do objeto, em parcela única, creditados na conta específica em 24/5/2012 (peça 20, p. 9) , sem contrapartida municipal.
3.	Segundo consta no Relatório de TCE 039/2015 (peça 1, p. 234-242) , de 15/9/2015, a motivação para a instauração da Tomada de Contas Especial foi a omissão no dever de prestar contas, com a responsabilidade atribuída ao então prefeito, Sr. Admar Matos Sousa (falecido) , com débito original de R$ 200.000,00 repassados em 18/5/2012, abatido o valor de R$ 11.032,61 devolvido em 9/12/2014. O espólio do Sr. Edmar foi representado pela Sra. Cristiane Rocha Sousa.
4.	O Sr. Zenildo Matos de Oliveira, que geriu o Município de 9/7/2012 até 31/12/2012, após o falecimento do Sr. Admar, ocorrido em 7/7/2012 (peça 56, p. 35) , comunicou ao Ministério da Integração Nacional, em 18/12/2012, que os recursos recebidos foram integralmente geridos pela Sra. Gevane Macedo Barberino Damasceno (peça 1, p. 56-58) . Essa informação é corroborada por outros documentos acostados aos autos (peça 56, p. 4, 40, 44, 45 e 46) .
5.	Cumpre ressaltar que, embora a responsabilidade pela prestação de contas tenha recaído para a gestão seguinte, a prefeita, Sra. Lenise Lopes Campos Estrela, adotou medidas condizentes com o enunciado da Súmula 230, ao adotar medidas legais com vistas ao resguardo do patrimônio público (peça 1, p. 164-168 e 171-173) .
6.	Citada em 15/3/2018 (peça 60) , apesar de a Sra. Gevane Macedo Barberino Damasceno ter tomado ciência do expediente que lhe fora encaminhado (peça 61) e após a concessão da prorrogação de prazo que solicitou (peça 63) , não atendeu à citação e não se manifestou quanto às irregularidades verificadas, sendo considerada revel neste processo.
7.	A unidade técnica propõe que as contas da Sra. Gevane Macedo Barberino Damasceno sejam julgadas irregulares e que seja condenada em débito pelo valor integral do convênio, deduzido do saldo já restituído, bem como a pagar multa prevista no art. 57 da Lei 8.443/1992. 
8.	O representante do Ministério Público junto ao TCU anuiu à proposta da unidade instrutiva, propondo ainda a declaração de revelia da Sra. Gevane Macedo Barberino Damasceno e a exclusão do espólio do Sr. Admar Matos Souza da relação processual. Em seu parecer, o Procurador Rodrigo Medeiros de Lima bem sintetizou os fundamentos da proposta de responsabilização da Sra. Gevane, nos seguintes termos (peça 71) :
"7. O Ministério Público aquiesce ao encaminhamento proposto pela unidade técnica, tendo em vista que: 1) o convênio foi firmado diretamente com a coordenadoria municipal de defesa civil (peça 1, p. 234) , então ocupada pela Sra. Gevane Macedo Barberino Damasceno; 2) a conta bancária específica do acordo era titularizada pela mencionada coordenadoria de defesa civil, e não pela "prefeitura" (peça 20, p. 9) ; 3) a responsabilidade pela conta bancária foi conferida expressamente à Sra. Gevane Macedo Barberino Damasceno, conforme documento oficial do Banco do Brasil (peça 1, p. 30) .
8. Não obstante a instituição financeira ter esclarecido que o falecido prefeito Admar Matos Souza também "possuía autorização para movimentar a conta no referido período" (peça 20, p. 1) , acompanhamos o entendimento de que os autos reúnem diversos indícios de que a Sra. Gevane Macedo Barberino Damasceno era agente política que dispunha de autonomia para executar o objeto do acordo, sendo ela a autoridade municipal encarregada de gerir pessoalmente o termo de compromisso em epígrafe".
9.	Feito esse breve resumo da situação dos autos, acolho a proposta de encaminhamento formulada pela Secex/BA e complementada pelo representante do Ministério Público junto a esta Corte de Contas, cujas análises adoto como parte das minhas razões de decidir.
10.	Os documentos acostados aos autos me levam a inferir pela responsabilidade integral da Sra. Gevane Macedo Barberino Damasceno na gestão dos recursos transferidos. Ao não apresentar sua defesa, a responsável deixou de produzir prova da regular aplicação dos recursos sob sua responsabilidade, em afronta às normas que impõem aos gestores públicos a obrigação legal de, sempre que demandados pelos órgãos de controle, apresentar os documentos que demonstrem a correta utilização das verbas públicas.
11.	Diante da revelia da Sra. Gevane Macedo Barberino Damasceno e inexistindo nos autos elementos que permitam concluir pela ocorrência de boa-fé ou de outros excludentes de culpabilidade em sua conduta, propugno por que suas contas sejam julgadas irregulares e por que seja condenada em débito pelos valores constantes da tabela do item 29 do relatório precedente, bem como que lhe seja aplicada a multa prevista no art. 57 da Lei 8.443/1992.
Ante o exposto, manifesto-me por que o Tribunal aprove o acórdão que ora submeto à apreciação deste Colegiado.
TCU, Sala das Sessões Ministro Luciano Brandão Alves de Souza, em 19 de fevereiro de 2019.
AUGUSTO SHERMAN CAVALCANTI 
Relator